臺灣士林地方法院民事判決
111年度訴字第1100號
原      告  陳玉奇  
被      告  徐淑珍  
訴訟代理人  翁顯杰律師
上列當事人間返還不當得利事件，本院於民國111年8月31日言詞
辯論終結，判決如下：
    主  文
原告之訴及假執行之聲請均駁回。
訴訟費用由原告負擔。
    事  實  及  理  由
一、原告主張：原告友人即訴外人蔡瀞葳（原名蔡嘉雯，下逕稱
    其姓名）於民國109年初向原告表示其父即訴外人蔡榮財（
    下逕稱其姓名）名下門牌號碼臺北市○○區○○街000巷0○0號不
    動產（下稱系爭不動產）設定抵押權予訴外人陳奕達（下逕
    稱其姓名），因無力償還積欠陳奕達之新臺幣（下同）430
    萬元借款債務，將遭查封拍賣，須於109年3月中前清償其中
    80萬元，經被告代收款項後，由陳奕達開立收據表示已收到
    款項，陳奕達始會撤銷查封拍賣之聲請，且須於同年4月前
    再清償350萬元，陳奕達方會塗銷抵押權，蔡瀞葳為此要求
    原告代償蔡榮財積欠陳奕達、銀行間之債務，蔡榮財則願將
    系爭不動產移轉登記予原告以抵債，再由原告將系爭不動產
    出租予蔡瀞葳、蔡榮財一家居住即可；嗣原告遂於109年3月
    12日在中國信託銀行民權西路分行匯款80萬元（下稱系爭款
    項）至被告之中國信託銀行帳號000000000000號帳戶（下稱
    系爭被告帳戶），並備註「還款」，同日下午蔡瀞葳便交付
    陳奕達名義出具之收據予原告，原告於同年4月1日復將350
    萬元匯入陳奕達之台北富邦銀行土城分行帳號000000000000
    號帳戶內，其後陳奕達即塗銷抵押權，原告亦取得系爭不動
    產所有權。詎原告因與蔡榮財發生其他糾紛，陳奕達於111
    年3月1日在臺灣高等法院110年度上字第190號事件出庭作證
    時，證述蔡榮財對其之債務僅有350萬元，蔡瀞葳於109年3
    月12日交付原告之收據亦非陳奕達所開立，原告始驚覺可能
    遭到蔡瀞葳詐騙，多付系爭款項予被告。則兩造素不相識，
    亦無簽定任何借貸契約或有其他法律糾紛，原告將系爭款項
    匯予被告，兩造間並無任何法律關係，被告因此受有利益，
    並致原告受有損害，爰依民法第179條規定，請求被告返還
    系爭款項等語。並聲明：被告應給付原告80萬元及自起訴狀
    繕本送達翌日起至清償日止，按年息5﹪計算之利息；願供擔
    保請准宣告假執行。
二、被告則以：據原告所稱，系爭款項係原告基於與蔡瀞葳間之
    借貸關係，為代償蔡榮財對陳奕達所負債務，經蔡瀞葳指示
    而匯入系爭被告帳戶，並非無法律上原因。而蔡瀞葳向被告
    借用帳戶匯入80萬元，蔡瀞葳於匯款當日即聯絡被告，要求
    被告扣除4萬元以抵償蔡瀞葳積欠被告之債務後，將餘款76
    萬元匯至蔡瀞葳之中國信託銀行帳號000000000000號帳戶（
    下稱系爭蔡瀞葳帳戶），被告亦無受有不當得利。而系爭款
    項依原告所述業已清償完畢，系爭不動產亦已移轉登記予原
    告，原告明知與被告間無借貸關係存在，乃受蔡瀞葳指示匯
    款予被告，卻故意在匯款時註明「還款」，依民法第180條
    第3款規定，應不得請求返還等語置辯。並聲明：原告之訴
    駁回；如受不利判決，願供擔保請准宣告免為假執行。　
三、得心證之理由：
㈠、按無法律上之原因而受利益，致他人受損害者，應返還其利
    益，民法第179 條定有明文。又按不當得利返還請求權，須
    以當事人間之財產損益變動，即一方受財產上之利益，致他
    方受財產上之損害，無法律上之原因，為其成立要件。而一
    方基於他方之給付受有利益，是否「致」他方受損害，應取
    決於當事人間是否存有給付目的及給付關係而定。在指示人
    依補償關係指示被指示人將財產給付領取人之指示給付關係
    ，其給付關係係存在於指示人與被指示人及指示人與領取人
    之間；至於被指示人與領取人間，因領取人係基於其與指示
    人之對價關係，由指示人指示被指示人向領取人為給付，該
    二人間僅發生履行關係，而不發生給付關係。此際被指示人
    係處於給付過程之中間人地位，依指示人之指示，為指示人
    完成對領取人為給付目的之行為，初無對領取人為給付之目
    的。因此，指示人指示被指示人將財產給付領取人後，倘其
    補償關係所由生之契約關係不存在（如不成立、無效、被撤
    銷或解除），被指示人只能向指示人行使不當得利返還請求
    權，而不得向非「致」其財產受損害之受領人請求（最高法
    院109 年度台上字第2508號判決意旨參照）。
㈡、查原告於109 年3 月12 日在中國信託銀行民權西路分行匯款
    系爭80萬元款項至系爭被告帳戶，其匯款單備註欄記載「還
    款」等情，固有原告提出之匯款單（本院卷第16頁）可稽，
    並為兩造所不爭執。惟原告主張系爭款項乃蔡瀞葳基於與原
    告所為「先由原告代償蔡榮財積欠陳奕達之債務，再由蔡榮
    財將系爭不動產移轉登記予原告以抵債之」約定，指示原告
    將系爭款項匯至系爭被告帳戶等語；被告則抗辯：蔡瀞葳向
    被告借用帳戶匯入80萬元，蔡瀞葳於匯款當日即聯絡被告，
    由被告扣除4萬元以抵償蔡瀞葳積欠被告之債務後，將餘款7
    6萬元匯至系爭蔡瀞葳帳戶等語，並提出系爭被告帳戶交易
    明細、系爭蔡靜蕙帳戶存摺封面、被告與蔡瀞葳之LINE對話
    紀錄（本院卷第80至84頁）可稽，足堪認定。是依上情，兩
    造與蔡瀞葳間核屬指示給付關係，亦即給付關係分別存在於
    指示人即蔡瀞葳與被指示人即原告、及指示人即蔡瀞葳與領
    取人即被告間，至於被指示人原告與領取人被告間，僅發生
    履行關係，並無給付關係存在，揆諸前開說明，兩造間實無
    從成立不當得利之法律關係，原告依民法第179 條規定，請
    求被告返還系爭款項，自非有據。
㈢、原告雖稱：蔡榮財僅積欠陳奕達350萬元而非430萬元，蔡瀞
    葳交付伊之80萬元收據亦非陳奕達所書立，原告可能遭到蔡
    瀞葳詐騙，多付系爭款項予被告等語。然縱認原告所述為真
    ，亦係指示人蔡瀞葳與被指示人原告間之給付關係(補償關
    係)發生瑕疵，僅生原告依法得否向蔡瀞葳主張權利，與被
    告無涉，原告自不得依民法179條不當得利之規定，向被告
    請求返還所受利益。
㈣、綜上所述，原告依民法第179條規定，請求被告給付如聲明所
    示之金額，為無理由，應予駁回。原告之訴既經駁回，其假
    執行之聲請，亦失所附麗，亦應駁回。
四、本件事證已臻明確，兩造其餘攻擊防禦方法及未經本院援用
    之證據，核與判決之結果不生影響，爰不一一論駁，併此敘
    明。
五、據上論結，原告之訴為無理由，依民事訴訟法第78條，判決如主文。　　　　　　　　　　
中　　華　　民　　國　　111 　年　　9 　　月　　21　　日
                民事第一庭  法  官  劉逸成
以上正本係照原本作成。
如對本判決上訴須於判決送達後 20 日內向本院提出上訴狀。如
委任律師提起上訴者，應一併繳納上訴審裁判費。
中　　華　　民　　國　　111 　年　　9 　　月　　21　　日
                            書記官  康雅婷